【裁判字號】    98,上易,986
【裁判日期】    980910
【裁判案由】    業務侵占等
【裁判全文】
臺灣高等法院臺中分院刑事判決         98年度上易字第986號
上  訴  人
即  被  告  丙○○
上列上訴人因業務侵占等案件，不服臺灣彰化地方法院97年度訴
字第1691號中華民國98年5月12日第一審判決（起訴案號：臺灣
彰化地方法院檢察署96年度偵緝字第329號，併案案號：臺灣彰
化地方法院檢察署97年度偵字第7213號、臺灣臺中地方法院檢察
署97年度偵續字第103號），提起上訴，本院判決如下：
    主    文
原判決撤銷。
丙○○連續犯業務侵占罪，處有期徒刑捌月，減為有期徒刑肆月
，如易科罰金，以銀元佰元（即新臺幣玖佰元）折算壹日；又
犯詐欺取財罪，處有期徒刑肆月，如易科罰金，以銀元佰元（
即新臺幣玖佰元）折算壹日，減為有期徒刑貳月，如易科罰金，
以銀元佰元（即新臺幣玖佰元）折算壹日。應執行有期徒刑伍
月，如易科罰金，以銀元佰元（即新臺幣玖佰元）折算壹日。
    犯罪事實
一、丙○○自民國93年12月間起至94年11月30日止，係「速度機
    器貿易有限公司」（下稱速度公司，址設臺北市○○街124
    號2樓）之臺中市○村路○段575號經銷站之店長，負責維修
    重型機車、訂購及銷售重型機車相關用品、收取帳款等業務
    ，詎丙○○竟基於意圖為自己不法所有之概括犯意：
（一）於94年5月9日、同年5月12日及同年10月間，先後以速度
      公司之名義，向碩文股份有限公司（下稱碩文公司）訂購
      價值分別為新臺幣（下同）4萬2631元、4萬7993元、6萬
      8440元，合計15萬9024元之衣服、安全帽、鞋子、手套及
      皮衣等物，待碩文公司將上揭貨物送達速度公司臺中市經
      銷站，交由丙○○收受後，丙○○竟以易持有為所有之意
      ，而連續將上開物品侵占入己，嗣並自行將上開物品變賣
      ，並將變賣所得供己花用。
（二）於94年9月間，在速度公司臺中市經銷站內，以速度公司
      名義與乙○○約定買賣重型機車1輛，乙○○並隨即交付
      10萬元予丙○○充作定金，惟丙○○取得上開款項後，竟
      以易持有為所有之意，而將上開款項侵占入己。
（三）於94年11月9日，在速度公司之臺中市經銷站內，收受該
      公司客戶趙國榮所交付用以支付購車價款之票面金額12萬
      元之支票1紙後，竟以易持有為所有之意，而將上開支票
      侵占入己，嗣經速度公司負責人甲○○多次向其請求返還
      未果，而表明提告之意後，丙○○始於94年11月20日左右
      ，將該支票返還趙國榮。
（四）於94年8、9月間，在彰化縣永靖鄉○○路某處，向戊○○
      表示可以8萬5千元之價格代其購買重型機車1輛，嗣戊○○應允後，即在其彰化縣員林鎮○○路488巷22號之住所
      內，交付丙○○定金5萬5千元；數日後，戊○○向丙○○
      表示其能力不足支付上開車款，為籌得購車價金，復將其
      所有之衣皮及車靴透過其弟黃昭信交付丙○○，委託丙○○出售之。惟嗣後丙○○無法為戊○○購得上開重型機車
      ，經戊○○向其催討上開定金及衣皮、車靴等物，竟置之
      不理，而以易持有為所有之意，將上開定金及衣皮、車靴
      等物侵占入己。之後丙○○並將上開皮衣、車靴變賣得款
      1萬8,500元，連同上開定金全部花用殆盡。
二、之後於94年11月1日，丙○○向乙○○稱機車改款，乃以速
    度公司名義與乙○○約定，變更上揭買賣標的為價金98萬元
    之2006年S4RS DUCATI廠牌重型機車1輛，定金30萬元，並簽
    訂書面契約1份。詎丙○○於94年11月30日自速度公司離職
    後，明知其已無權限代收速度公司之貨款，竟另萌生為自己
    不法所有之意圖，於同年12月間某日，在臺中市○○路某茶
    店內，向乙○○佯稱其仍為速度公司之員工，欲收受上揭不
    足之定金20萬元，使乙○○陷於錯誤，誤認丙○○仍有代速
    度公司收受定金之權限，而再交付定金20萬元予丙○○。
三、案經速度公司、乙○○及戊○○訴由臺灣彰化地方法院檢察
    署檢察官偵查起訴暨移送併案。
    理  由
壹、有罪部分
一、證據能力之說明：
（一）刑事訴訟法第159條之1第2項規定：「被告以外之人於偵
      查中向檢察官所為之陳述，除顯有不可信之情況者外，得
      為證據。」，故被告以外之人於偵查中向檢察官所為之陳
      述，其性質要屬傳聞證據，但依該項立法理由之說明，現
      階段刑事訴訟法規定檢察官代表國家偵查犯罪、實施公訴
      ，依法其有訊問被告、證人及鑑定人之權，證人、鑑定人
      且須具結，而實務運作時，偵查中檢察官向被告以外之人
      所取得之陳述，原則上均遵守法律規定，不致違法取供，
      其可信性極高，為兼顧理論與實務，在除顯有不可信之情
      況者外，被告以外之人於偵查中向檢察官所為之陳述，得
      為證據。所謂「顯有不可信之情況」，係指陳述是否出於
      供述者之真意，有無違法取供情事之信用性而言，故應就
      偵查筆錄製作之原因、過程及其功能等加以觀察其信用性
      ，據以判斷該項陳述是否有顯不可信之情況，並非對其陳
      述內容之證明力如何加以論斷（最高法院94年度臺上字第
      629號判決意旨可資參照）。經查，本案下述所列證人於
      偵查中具結證述之內容，查無前述之顯有不可信之情況者
      ，依上開之說明，具有證據能力。且上開證人經上訴人即
      被告丙○○（下稱被告）、檢察官於本院審理時同意作為
      證詞（見本院卷第21頁），並經本院將上開證人筆錄提示
      予被告並告以要旨，則該證人於偵查中之陳述即屬完足調
      查之證據，而得作為判斷之依據。
（二）按刑事訴訟法第159條之5規定：「（第1項）被告以外之
      人於審判外之陳述，雖不符前四條之規定，而經當事人於
      審判程序同意作為證據，法院審酌該言詞陳述或書面陳述
      作成時之情況，認為適當者，亦得為證據。（第2項）當
      事人、代理人或辯護人於法院調查證據時，知有第一百五
      十九條第一項不得為證據之情形，而未於言詞辯論終結前
      聲明異議者，視為有前項之同意。」，其立法意旨在於傳
      聞證據未經當事人之反對詰問予以核實，原則上先予排除
      ，惟若當事人已放棄詰問或未聲明異議，基於證據資料愈
      豐富，愈有助於真實發現之理念，且強化言詞辯論原則，
      法院自可承認該傳聞證據例外擁有證據能力。經查，本案
      下列使用之非供述證據，及證人於警詢、偵查中經檢察事
      務官詢問之陳述，性質上均屬傳聞證據，惟經檢察官、被
      告於本院98年6月22日準備程序時，表示對上開證據之證
      據能力沒有意見，同意作為證據（見本院卷第21頁），又
      本院審酌上開言詞陳述或書面陳述作成時之情況，查無其
      他不法之情狀，足認為得為本案之證據，依刑事訴訟法第
      159條之5之規定，有證據能力。
二、訊據被告固供承有於上開時、地，收受前揭金額之事實，惟
    否認有侵占、詐欺取財之故意，辯稱：因速度公司負責人甲○○積欠其薪資，所以其跟他說要清算積欠之薪資，且說再
    不清算，那其就拿店裡面值錢的東西變賣扣抵薪資，他有同
    意，但其沒有跟他說要以貨款來扣抵薪資；另就犯罪事實一
    、（二）部分，該筆款項已經交給甲○○；另就一、（四）
    部分，其接受戊○○之委託後，有試圖找1輛機車給戊○○
    ，但是戊○○毀約，說他等很久不想買了，定金5萬5千元其
    已交給對方車主，後來車子有買到，其就將該車轉賣，賣得
    10萬元，其都花光了，沒有能力歸還戊○○定金，至於代戊○○賣皮衣、車靴一事，因為戊○○購買機車的資金不足，
    所以要將皮衣、車靴賣掉湊錢，事後其將車靴留著自己穿，
    皮衣賣給車友云云。惟查：
（一）就犯罪事實一、（一）部分，已據被告於原審審理時認罪
      不諱（見原審卷第42頁背面），核與證人甲○○於偵查中
      證述：被告以速度公司之名義訂購此部分貨品後，侵吞入
      己等情大致相符，並有碩文公司應收帳款明細表1紙及銷
      貨單4紙附卷可按（見95年度他字第608號卷第16至17頁）
      ，事證明確。至證人甲○○於偵查中雖證述：其並未授權
      被告得以速度公司之名義訂購任何貨品云云，惟被告於速
      度公司臺中市經銷站係擔任店長一職，而證人甲○○並未
      常駐於該經銷站，僅偶爾至該經銷站巡視等情，業據證人
      洪銘蔚（原名洪麗媛）於偵查中證述（見96年度偵緝字第
      329號卷第15至16頁），及證人己○○於原審審理時證述
      （見原審卷第94頁）。而依被告及上開證人之證述可知，
      速度公司係以買賣重型機車及相關用品為業，衡情證人甲○○倘未概括授權被告於相關貨品缺貨或客戶下訂單時，
      得以速度公司之名義向外訂購，則於證人甲○○不在該經
      銷站之期間內，該經銷站將如何運作？況依卷付之碩文公
      司應收帳款明細表所示，於94年11月10日時，速度公司僅
      有同年10月間之貨款尚未給付予碩文公司，顯然被告於同
      年5月9日及12日，以速度公司名義向碩文公司訂購貨品之
      款項，速度公司均已給付予碩文公司，則衡情倘若證人甲○○未授權予被告以速度公司名義訂購上開貨品，速度公
      司焉需給付此部分款項？基上所述，證人甲○○於偵查中
      證述其並未授權被告得以速度公司之名義訂購任何貨品云
      云，顯然尚與事實有違而難以採信，此部分被告當係有權
      代理之情，應堪認定，並予敘明。
（二）就犯罪事實一、（二）部分，已據證人乙○○於偵查中證
      述：其曾於94年9月間交付10萬元予被告，以供購買重型
      機車之定金等語，及證人甲○○於偵查中證述：速度公司
      並未收到上開定金等語（均見97年度偵續字第103卷第15
      至16頁），此外復有訂購合約書及臺灣臺北地方法院95年
      度北簡字第18250號、95年度簡上字第471號判決書各1份
      附卷可按（見96年度偵緝字第329號卷第18頁、第23至25
      頁）。被告雖矢口否認此部分犯行，並辯稱：證人己○○
      有在場目擊其將上開10萬元交付與甲○○云云。然證人己○○於原審審理時到庭具結證稱：其並未見過被告曾交付
      任何款項予甲○○等語（見原審卷第94頁），復參諸證人
      甲○○於偵查中證述：被告並未將該筆10萬元交付予其等
      語（見96年度偵緝字第329號卷第53頁），被告又未提出
      業已清償之字據供法院查證，顯見被告此部分所辯，當係
      卸責之詞，尚難採信，是以被告此部分犯行之事證已屬明
      確。另證人甲○○於偵查中雖證述此部分係被告冒用速度
      公司之名義出售重型機車予乙○○云云，然證人乙○○於
      偵查中已證述：本案其係與被告接洽購買重型機車事宜，
      之後曾於電話中與甲○○確認機車價格，所以甲○○知道
      此事等語（見96年度偵緝字第329號卷第41頁），證人甲○○於偵查中亦自承確曾與乙○○確認該重型機車價格及
      何時到貨等情（見97年度偵續字第103號卷第16頁），則
      衡情倘速度公司無意出售重型機車予證人乙○○，證人甲○○焉需與證人乙○○確認價格及到貨時間？何況速度公
      司之主要業務即為出售重型機車，被告於94年9月間係該
      公司臺中市經銷站之店長，倘若被告無權為速度公司接洽
      出售重型機車事宜，速度公司焉需聘僱被告？綜上所述，
      證人甲○○上開所證，無非係為脫免速度公司之民事責任
      而已，尚難採信，本案被告係有權代理速度公司出售重型
      機車予證人乙○○之情，亦應堪認定。
（三）就犯事實一、（三）部分，據被告於原審自白不諱（見原
      審卷第102頁），核與證人甲○○於偵查中證述之情節相
      符，並有訂購合約書1份附卷可按（見96年度偵緝字第329
      號卷第19頁），事證已臻明確。至被告於事後雖已將支票
      返還趙國榮，惟按業務侵占罪為舉動犯，被告於原審審理
      時自承於取得上開支票之際，即有據為己有之意，是其事
      後縱然返還上開支票，仍不影響其此部分業務侵占犯行之
      成立。
（四）至於被告辯稱係因證人甲○○積欠其薪資，其才侵占犯罪
      事實一、（一）、（三）部分所示之貨品及支票，用以抵
      銷薪資云云。惟被告持有之上開貨品及支票之際，依民法
      第942條之規定，不過為占有輔助人，其所有權仍歸速度
      公司所有，是以縱速度公司有積欠被告薪資，被告依法仍
      無主張抵銷之餘地。而由被告於侵占證人趙國榮所交付之
      支票後，經證人甲○○多次向其請求返還未果，而表明提
      告之意後，被告始返還該支票等情觀之，顯然被告主觀上
      亦明知其抵銷之主張於法不合，是其於侵占上開貨品及支
      票之際，當具有不法所有之意圖無訛。何況被告於本院審
      理時供稱：速度公司積欠其4個月之薪資，其每月薪資3萬
      2千元等語（見本院卷第44頁背面），是速度公司縱有積
      欠被告薪資，然其金額不過12萬8千元而已，然被告上開
      所侵占之總額卻高達27萬餘元，由此更足認其上開辯解為
      卸責之詞，實難採信。
（五）有關犯罪事實一、（四）部分，已據被告於警詢時自承：
      於94年間其向戊○○稱要幫他找大型重機車，於是戊○○
      於同年某日在他家交付其定金5萬5千元，其向戊○○表示
      價金約8萬至9萬之間，戊○○錢不夠，便託其變賣皮衣及
      車靴2樣物品，車輛後來沒預期找到，其就將錢挪為他用
      ，皮衣及車靴伊也賣掉了，共賣得1萬8500元，其全部花
      用殆盡等語（見彰化縣警察局員林分局警卷第1至2頁），
      核與證人戊○○、黃昭信於警詢及偵查中所證述之情節相
      符（見彰化縣警察局員林分局警卷第3至4頁、97年度交查
      字第135號卷第12至16頁、97年度偵字第7213號卷第8至9
      頁）。被告於原審審理時雖改以前詞置辯，惟衡情於證人
      戊○○表明不願訂購之際，被告理應迅速退還證人戊○○
      定金及衣皮、車靴，焉有避不見面並繼續與對方完成交易
      之理？何況依證人戊○○於偵查中所證，本案係被告主動
      告知沒車，並非其不願購買等語觀之，更堪認被告前開所
      辯無非飾詞卸責之詞，實難採信。
（六）就犯罪事實二部分，已據被告坦承明確（見原審卷第42頁
      背面、第101頁背面），核與證人乙○○於偵查中證述其
      於94年12月間曾交付20萬元予被告，以供購買重型機車之
      定金等語（見96年度偵緝字第329號卷第41頁），及證人
      甲○○於偵查中證述被告於94年11月間即已離職，其未授
      權被告前往收受該筆定金等語（見97年度偵續字第103號
      卷第16頁），此外復有訂購合約書1份附卷可按（96年度
      他字第4511號卷第6頁）。而被告明知其於94年12月間已
      非速度公司之員工，亦未取得速度公司之授權，竟仍冒充
      速度公司之員工向證人乙○○收受定金20萬元，事後復拒
      不歸還速度公司上開款項，顯然其具有不法所有之意圖甚
      明，是其此部分詐欺取財犯行，足堪認定。
（七）被告請求聲請傳訊證人甲○○到庭，惟證人甲○○經原審
      及本院多次傳喚、拘提而未到庭，是其行蹤不明，且本院
      審酌證人甲○○就本案有關之犯罪事實，業於偵查經檢察
      官或檢察事務官多次偵訊、詢問，是就被告之上開犯罪行
      為證述業已明確，是本院認被告此部分之聲請尚無調查必
      要。綜上所述，本案事證明確，被告上開犯行均堪以認定
      。
三、有關論罪科刑部分：
（一）新舊法比較部分：被告行為後，刑法業於94年1月7日修正
      ，於同年2月2日公布，於95年7月1日施行。按行為後法律
      有變更者，適用行為時之法律，但行為後之法律有利於行
      為人者，適用最有利於行為人之法律，修正後即現行刑法
      第2條第1項訂有明文。又按比較新舊法，應就罪刑有關之
      共犯、未遂犯、想像競合犯、牽連犯、連續犯、結合犯，
      以及累犯加重、自首減輕暨其他法定加減原因（如身分加
      減）與加減例等一切情形，綜其全部罪刑之結果而為比較
      ，此有最高法院95年5月23日95年第8次刑庭會議決議第一
      、（四）則可資參照：
  １、刑法第33條第5款經修正為：「主刑之種類如下：五、罰
      金：新臺幣一千元以上，以百元計算之」，依修正後之法
      律，刑法第335條第1項普通侵占罪、第336條第1項業務侵
      占罪、第339條第1項詐欺取財罪所得科處之罰金刑最低額
      為新臺幣1000元，然依被告行為時即修正前刑法第33條第
      5款規定之罰金最低額為銀元1元，並提高10倍計算，前開
      罰金刑，最低額為銀元10元，若乘以3倍而換算為新臺幣
      ，最低額僅為新臺幣30元。因此，比較上述修正前、後之
      刑罰法律，自以被告行為時即修正前關於科處罰金刑之法
      律較有利於被告（另同時修正之施行之刑法施行法第1條
      之1，與被告行為時之罰金罰鍰提高標準條例第1條前段比
      較，二者規定適用之結果並無不同，且其性質屬於特別準
      據法，應予優先適用，是自應適用裁判時之法律即刑法施
      行法第一條之一，最高法院96年度臺上字第1136、4185號
      判決意旨參照）。
  ２、被告於行為後，新修正刑法已刪除第56條連續犯之規定，
      是以被告多次行為即須分論併罰，此刪除雖非犯罪構成要
      件之變更，但顯已影響行為人刑罰之法律效果，自屬法律
      有變更，依新修正刑法第2條第1項規定，比較新、舊法結
      果，仍應適用較有利於被告之行為時法律即舊法論以連續
      犯。
  ３、修正前刑法第68條規定：「拘役或罰金加減者，僅加減其
      最高度」，修正後刑法第67條則就罰金刑之最高度及最低
      度同加減之，自屬法律變更，應為新舊法比較適用（最高
      法院96年度臺上字第2058號判決意旨參照），比較結果以
      修正前刑法第68條規定較有利於被告。
  ４、修正後刑法第51條第5款規定：「宣告多數有期徒刑者，
      於各刑中之最長期以上，各刑合併之刑期以下，定其刑期
      。不得逾三十年。」與修正前刑法第51條第5款規定：「
      宣告多數有期徒刑者，於各刑中之最長期以上，各刑合併
      之刑期以下，定其刑期。但不得逾二十年。」之規定相較
      ，自以舊法規定之定應執行刑之上限20年對行為人較為有
      利，此為影響行為人刑罰之法律效果，是被告之行為後，
      法律已有所變更，應依刑法第2條第1項規定比較適用最有
      利於行為人之法律，定其應執行之刑，經比較新舊刑法第
      51條第5款之規定，應以修正前之規定對被告較為有利。
  ５、綜合上述各條文修正前、後之比較，揆諸前揭最高法院決
      議及修正後刑法第2條第1項規定之「從舊從輕」原則，被
      告自應適用其行為時之法律，即修正前刑法之相關規定及
      修正刪除前罰金罰鍰提高標準條例第2條規定，予以論處
      。
（二）核被告所為如犯罪事實一、（一）、（二）、（三）所示
      之犯行，均係犯刑法第336條第2項之業務侵占罪；如犯罪
      事實一、（四）所示之犯行，則係犯刑法第335條第1項之
      普通侵占罪；如犯罪事實二所示之犯行，係犯刑法第339
      條第1項之詐欺取財罪。
（三）公訴意旨雖認被告所為如犯罪事實一、（一）、（二）所
      示之犯行，均係犯刑法第339條第1項之詐欺取財罪，惟本
      院審酌被告於案發時身為速度公司臺中市經銷站之店長，
      係有權以速度公司之名義訂購及銷售重型機車相關貨品（
      理由詳如前述），是以其此部分行為尚難認有何詐欺取財
      行為之實施，其持有犯罪事實一、（一）、（二）所示之
      物品係基於合法權源而取得，而應論以前開之業務侵占罪
      ，檢察官此部分起訴意旨尚有未洽。且上開二罪之構成要
      件，一為所侵占之財物，須依一定之原因先歸屬於行為人
      之實力支配下；一為自始即以欺罔之方法騙取他人之財物
      ，並不相同，犯罪之基本事實亦因而有異（最高法院89年
      度臺上字第6078號判決意旨參照），二罪之間不能變更起
      訴法條，原審以變更起訴法條之方式為之，尚有誤會（理
      由詳如後述）。惟如犯罪事實一、（一）、（二）所示之
      犯行，雖未經起訴，但此部分與經起訴而經本院判決有罪
      部分〔即犯罪事實一、（三）部分〕，具有連續犯之裁判
      上一罪關係，為原起訴效力所及，依審判不可分原則，本
      院自得加以審理。
（四）至於併案意旨認被告所為如犯罪事實一、（四）所示之犯
      行，係犯刑法第339條第1項之詐欺取財罪，惟本院認被告
      於案發時身為速度公司臺中市經銷站之店長，以買賣重型
      機車為業，是其辯稱當時有為戊○○購買重型機車之意等
      語，尚非無據，故其此部分犯行亦難認有何詐術行為之實
      施，其持有犯罪事實一、（四）所示之物品係基於合法權
      源而取得，其所為自應論以普通侵占罪，併案法條尚有誤
      認，此部分與經起訴而經本院判決有罪部分〔即犯罪事實
      一、（三）部分〕，具有連續犯之裁判上一罪關係，為原
      起訴效力所及，依審判不可分原則，本院自得加以審理。
（五）被告先後多次業務侵占之犯行及1次普通侵占犯行，時間
      密接，觸犯構成要件相同之罪，顯係基於概括犯意所為，
      應依修正前刑法第56條連續犯規定，論以1罪，並加重其
      刑。
（六）被告所犯上開連續業務侵占罪及詐欺取財罪，犯意各別，
      行為互殊，應分論併罰之。
（七）原審以被告之罪證明確，予以論罪科刑，固非無見，然(1)
      按刑法上之詐欺罪與侵占罪，雖同屬侵害財產法益之犯罪
      ，然侵占罪係以行為人先持有他人之物，嗣變易其原來之
      持有意思而為不法所有之意思，予以侵占為構成要件；而
      詐欺罪係以行為人原未持有他人之物，因意圖不法所有，
      施用詐術手段使人陷於錯誤而交付財物為構成要件，兩者
      在行為人犯罪過程中，何時起意犯罪及其犯罪之方法均有
      差異，其社會基本事實難謂具有同一性，本件檢察官僅就
      詐欺事實提起公訴，原審審理結果既認為被告之行為不成
      立詐欺罪，自應就起訴之詐欺部分為無罪之判決；被告之
      行為如涉有侵占罪嫌，亦應由檢察官另行起訴，法院始得
      加以裁判，乃原審逕就未經起訴之侵占部分，自行認定事
      實加以裁判，並變更起訴法條，論處被告侵占罪刑，揆諸
      上開說明，自有未受請求之事項予以判決之違背法令（此
      經最高法院著有86年度臺非字第343號判決可資參照）。
      本案檢察官就犯罪事實一、（一）、（二）部分起訴被告
      犯詐欺取財罪，原審則認被告並無詐取財物之行為，而逕
      行認定被告有侵占之事實，論以侵占罪刑，然詐取財物與
      侵占，在社會事實關係上，乃截然不同之兩事，要無事實
      同一之可言，原審竟就其未起訴之侵占事實，自行認定，
      而加以審判，並變更起訴法條，論處被告以侵占罪刑，於
      法自有未合。(2)刑法第57條第10款所稱犯罪後之態度，係
      指被告犯罪後，因悔悟而力謀恢復原狀，或與被害人和解
      ，賠償損害等情形而言，應不包括被告基於防禦權之行使
      而自由陳述、辯明或辯解（辯護）時之態度。是自不得因
      被告否認或抗辯之內容與法院依職權認定之事實有所歧異
      或相反，即予負面評價，逕認其犯罪後之態度不佳，而採
      為量刑畸重標準之一。是維護刑事被告之防禦權，乃公平
      審判基礎之一，被告在訴訟過程中，對於被訴事實作答辯
      ，要屬其防禦權之行使，事實審法院固得本於確信，為適
      當斟酌，但不能僅因其一再答辯，即有偏見，尤不能憑以
      認定其犯後毫無悔意（最高法院97年度臺上字第5061、67
      25號判決意旨參照）。原審判決竟以被告「僅坦承部分犯
      行，態度不佳」（見原審判決第8頁），作為量刑之準據
      ，於法尚有未合。(3)量刑之輕重，雖屬事實審法院得依職
      權自由裁量之事項，然仍應受比例原則及公平原則之限制
      ，否則其判決即非適法。刑事審判旨在實現刑罰權分配的
      正義，故法院對有罪被告之科刑，應符合罪刑相當之原則
      ，使輕重得宜，罰當其罪，以契合社會之法律感情。被告
      之行為固屬不當，但其所侵占之價值約為40餘萬元，且其
      中侵占之12萬元支票業已返還證人甲○○，核其情節尚非
      屬嚴重，原審就法定最重本刑為有期徒刑五年以下非屬重
      罪之業務侵占罪，即宣告有期徒刑一年二月，其後依中華
      民國九十六年罪犯減刑條例規定減為有期徒刑七月，另詐
      欺所得為20萬元，其金額非鉅，凡此，徵諸一般法院量刑
      之比例原則，顯屬過重，堪認原審法院對被告之量刑與罪
      刑相當原則及比例原則、公平原則之本旨有違。被告上訴
      意旨請求為無罪之判決云云，雖無理由，惟原判決既有上
      開可議之處，即屬無可維持，自應由本院予以撤銷改判。
（八）爰審酌被告犯罪之動機、目的，係為圖得一己之私利，侵
      占及詐術所得之總額共達68餘萬元，對被害人速度公司、
      乙○○、戊○○所生之損害不輕，及其犯罪後仍未與被害
      人達成和解，賠償被害人之損失，及其已返還該張12萬元
      支票等一切情狀，就其所犯上開2罪各量處如主文第2項所
      示之刑。被告行為後，刑法第41條第1項前段亦有修正，
      被告行為時，依修正前刑法第41條第1項前段、罰金罰鍰
      提高標準條例第2條（現已刪除）之規定，有期徒刑、拘
      役易科罰金之折算標準，原以銀元100元、200元、300元
      折算一日，經折算為新臺幣後，應以新臺幣300元、600元
      、900元折算一日，而刑法第41條第1項前段修正後，則規
      定為以新臺幣1000元、2000元或3000元折算一日，此因屬
      科刑規範事項之變更，其折算標準為裁判時所應諭知，自
      有就新舊法規定比較之必要，經比較新舊法結果，以被告
      行為時關於易科罰金之規定，較有利於被告〔按定易科罰
      金之折算標準，係屬科刑規範事項，非屬最高法院95年5
      月23日95年第8次刑庭會議決議第一、（四）則所定，比
      較新舊法應就罪刑有關之共犯、未遂犯、想像競合犯、牽
      連犯、連續犯、結合犯，以及累犯加重、自首減輕暨其他
      法定加減原因（如身分加減）與加減例等一切情形，綜其
      全部罪刑之結果而為比較之情形，其既非屬法律適用之情
      形，即無與之綜合比較之適用，附此敘明〕，是就被告業
      務侵占罪宣告刑以外之部分（含後述之減刑部分），均應
      依修正前刑法第41條第1項前段、罰金罰鍰提高標準條例
      第2條之規定，諭知易科罰金之折算標準。
（九）被告所犯上開2案之時間均係於96年4月24日之前，且均符
      合中華民國96年罪犯減刑條例第2條第1項第3款之規定，
      自應將其宣告刑均減輕2分之1，並定其應執行之刑。另中
      華民國96年罪犯減刑條例第5條雖規定：「本條例施行前
      ，經通緝而未於中華民國96年12月31日以前自動歸案接受
      偵查、審判或執行者，不得依本條例減刑。」惟該規定應
      係鼓勵通緝犯應儘快自動歸案接受偵查、審判或執行，如
      未於96年12月31日以前自動歸案接受偵查、審判或執行，
      即不得依該條例減刑，是除鼓勵通緝犯自動歸案外，實亦
      有失權之效果，是條文之解釋自應採限縮解釋，僅就條文
      所明定之情形予以適用，是該條例施行前經通緝者，而於
      96年7月16日該條例施行前即遭逮捕者，並未明定不得減
      刑，自不得逕以條文之擴張解釋剝奪被通緝人受減刑寬典
      之機會，而應回歸減刑條例第2條之「原則減刑，例外不
      減刑」之原則，予以減刑。是以本案被告所為犯罪事實一
      、（一）之犯行雖曾於95年7月28日經臺灣彰化地方法院
      檢察署發布通緝，並於95年8月27日經緝獲，此有臺灣彰
      化地方法院檢察署通緝書及撤銷通緝書各1份附卷可按，
      然依照上開說明，尚難剝奪本案被告依法減刑之權利，附
      此敘明。
貳、不另為無罪諭知部分
一、公訴意旨另以：被告丙○○於94年11月1日，冒用速度公司
    名義與證人乙○○簽訂書面買賣契約1份，買賣標的為價金
    98萬元之2006年S4RS DUCATI廠牌重型機車1輛，定金30萬元
    ，其後被告丙○○並在上開書面買賣契約上盜蓋速度公司之
    印文，隨後交付證人乙○○，因認被告丙○○此部分犯行另
    涉犯刑法第216條、第210條之行使偽造私文書罪嫌。另就被
    告所為如犯罪事實一、（一）、（二）、（四）部分，認均
    係犯刑法第339條第1項之詐欺取財罪云云。
二、按犯罪事實應依證據認定之，無證據不得認定犯罪事實。又
    不能證明被告犯罪者，應諭知無罪之判決，此經刑事訴訟法
    第154條第2項、第301條第1項分別定有明文。公訴人認被告
    涉犯上開行使偽造私文書犯行，係以證人甲○○於偵查中之
    證述，及附卷之訂購合約書1份為其主要論據。
三、惟查：
（一）證人乙○○於偵查中已證述：本案其係與被告接洽購買重
      型機車事宜，之後曾於電話中與甲○○確認價格等語，證
      人甲○○於偵查中亦自承確曾與乙○○確認該重型機車價
      格及何時到貨等情，則衡情倘速度公司無意出售重型機車
      予證人乙○○，證人甲○○焉需與證人乙○○確認價格及
      到貨時間？又證人甲○○於偵查中證稱：上開訂購合約書
      上速度公司之印文確係速度公司所有等語，則衡情甲○○
      倘若無意授權被告出售上開重型機車，豈有不妥善保管速
      度公司印章之理？然其竟將上開印章隨意放置於速度公司
      內讓被告得任意取用，如此實有違常情。何況速度公司之
      主要業務即為出售重型機車，被告於簽訂上開訂購合約書
      時又身為該公司臺中市經銷站之店長，倘若被告無權為速
      度公司接洽出售重型機車事宜，速度公司焉需聘僱被告？
      基此，證人甲○○證稱：其並未授權被告出售重型機車予
      乙○○，上開訂購合約書上之印文為被告所盜蓋云云，無
      非係為脫免速度公司之民事責任而已，尚難採信。參諸卷
      附之臺灣臺北地方法院95年度北簡字第18250號、95年度
      簡上字第471號民事判決書，亦同此認定。綜上所述，尚
      難僅憑證人甲○○上開有瑕疵之證述，即遽論被告涉有此
      部分之行使偽造私文書犯行。
（二）依前述理由壹、二、（一）、（二）、（五）所述，證人
      甲○○於偵查中證述其並未授權被告得以速度公司之名義
      訂購任何貨品云云，顯然尚與事實有違而難以採信，被告
      向碩文公司訂貨當係有權代理，且被告係有權代理速度公
      司出售重型機車予證人乙○○等情，且被告收受證人黃照
      文交付之定金5萬5千元，係基於買賣關係之合法持有，均
      係基於合法權源而取得，難認有何詐術行為之實施。
四、本院復查無其他積極證據足認被告涉有此部分犯行，不能證
    明其犯罪，揆諸前揭法條，就此部分本應為被告無罪之諭知
    ，惟公訴人認此部分與犯罪事實二部分有牽連犯或連續犯之
    裁判上一罪關係，爰不另為無罪之諭知，附此敘明。
據上論斷，應依刑事訴訟法第369條第1項前段、第364條、第299
條第1項前段，刑法第2條第1項、（修正前）第56條、第335條第
1項、第336條第2項、第339條第1項、（修正前）第33條第5款、
（修正前）第41條第1項前段、（修正前）第51條第5款，刑法施
行法第1條之1第1項、第2項前段，修正前罰金罰鍰提高標準條例
第2條，中華民國96年罪犯減刑條例第2條第1項第3款、第7條、
第9條、第10條第1項，判決如主文。
本案經檢察官丁○○到庭執行職務。
中    華    民    國    98    年    9     月    10    日
            刑事第五庭  審判長法  官  趙  春  碧
                              法  官  何  秀  燕
                              法  官  楊  真  明
以上正本證明與原本無異。
不得上訴。
                              書記官  李  淑  芬
中    華    民    國    98    年    9     月    10    日
附錄本判決論罪科刑法條
刑法第335條第1項：
  意圖為自己或第三人不法之所有，而侵占自己持有他人之物者
  ，處五年以下有期徒刑、拘役或科或併科一千元以下罰金。
刑法第336條第2項：
  對於業務上所持有之物，犯前條第一項之罪者，處六月以上五
  年以下有期徒刑，得併科三千元以下罰金。
刑法第339條第1項：
  意圖為自己或第三人不法之所有，以詐術使人將本人或第三人
  之物交付者，處五年以下有期徒刑、拘役或科或併科一千元以
  下罰金。


司法院資訊處製作；財團法人民間司法改革基金會備份。
